【裁判字號】    94,訴,311
【裁判日期】    950817
【裁判案由】    給付借款
【裁判全文】
臺灣嘉義地方法院民事判決               94年度訴字第311號
原      告  嘉義縣中埔鄉農會
法定代理人  甲○○
訴訟代理人  湯光民律師
被      告  子○○
            庚○○
            己○○○
            辛○○
            壬○○
共      同
訴訟代理人  高原茂律師
上列當事人間請求給付借款事件，本院於民國95年8月3日言詞辯
論終結，判決如下：
    主    文
被告應連帶給付原告新臺幣貳佰萬元及自民國八十九年九月十一
日起至清償日止，按週年利率百分之九點六五計算之利息，並自
民國八十九年十一月十二日起至清償日止，逾期在六個月內者，
按上開利率百分之十，逾期超過六個月者，其超過部分，按上開
利率百分之二十計算之違約金。
訴訟費用由被告連帶負擔。
    事實及理由
甲、程序方面：
    訴狀送達後，原告不得將原訴變更或追加他訴。但有下列各
    款情形之一者，不在此限：…三、擴張或減縮應受判決事項
    之聲明者。民事訴訟法第255條第1項第3款定有明文。
    原告起訴原請求新臺幣（下同）0000000元及自民國92年10
    月28日起至清償日止，按週年利率百分之8點1計算之利息，
    並自同年12月29日起至清償日止，逾期在6個月內者，按上
    開利率百分之10，逾期超過6個月者，其超過部分，按上開
    利率百分之20計算之違約金，嗣擴張聲明如上開主文所示，
    依民事訴訟法第255條第1項第3款規定為合法，應予准許。
乙、實體方面：
壹、原告起訴聲明：如主文所示，而主張下列各情：
一、訴外人癸○○於83年9月13日以其父即訴外人賴通、劉林送
    、呂逢安為連帶保證人向原告借款0000000元。嗣癸○○、
    賴通、劉林送、呂逢安因未依約清償上開借款，故癸○○再
    於85年4月17日以賴通、劉林送、呂逢安為連帶保證人向原
    告借款0000000元（下稱系爭借款）以償還上開83年借款，
    約定借款期限至86年10月17日，約定每月應繳納採機動利率
    計算之利息，若未按期償還、繳納本金、利息，借款債務視
    為全部到期。癸○○自89年9月11日起即未依約繳納系爭借
    款之本金及利息，故賴通應負連帶清償責任。惟賴通於93年
    1月1日死亡，被告為其繼承人且未拋棄繼承，應就上開繼承
    債務負連帶責任，爰依連帶保證、繼承之法律關係請求被告
    連帶給付如上開主文所示。
二、對被告抗辯之陳述：
（一）系爭借款85年4月17日借據內連帶保證人一欄「賴通」之
      印文與賴通於83年9月2日至原告處對保所訂立之約定書（
      下稱系爭約定書）所留存之印鑑相符，故應認系爭借據之
      用印業經賴通本人授權。
（二）縱認未經賴通授權，系爭約定書第2條：「立約人（即賴
      通）因…印鑑…代表人、代表人權限範圍或其他足以影響
      貴會（即原告）權益變更情事發生時，應即以書面將變更
      情事通知貴會，並辦妥變更或註銷留存印鑑之手續。於未
      為通知及變更或註銷留存印鑑手續前與貴會所為之交易，
      立約人願負責任，如因而造成貴會損害，並負賠償責任」
      。第10條：「凡持有貴會發給立約人之擔保物收據或保管
      證或立約人印鑑，前往貴會請求返還或更換擔保物及其有
      關文件者，均視為立約人之代理人，貴會得准予返還或更
      換之」。系爭借據第6條：「本借據及其他證書之印鑑，
      貴會認為與借款人、連帶保證人留存之印鑑相符而成立交
      易時，即使因盜用印章或其他任何情形而發生之損失，借
      款人、連帶保證人自願負一切責任」。依上開原告與賴通
      所訂立之約定書及借據契約條款及金融機關貸款、取款、
      保證程序均憑留存印鑑之交易商業慣例；且賴通分別於84
      年2月24日、85年9月24日持印鑑章向原告借款2筆均各為6
      00000元各節，可認系爭借據上賴通之印文既與約定書內
      留存印鑑相符，客觀上足使原告信賴癸○○有代理權，故
      賴通縱未授權用印，亦應依民法第169條規定負授權人責
      任。
（三）賴通於90年3月1日尚至原告處辦理變更印鑑程序，而變更
      程序須本人親自簽名蓋章，故可認賴通仍具簽立書面文件
      之能力，非如被告所稱其為文盲。而被告所提高雄醫學大
      學附設中和紀念醫院診斷證明書僅載明：「視力右眼僅聚
      光感，左眼最佳矯正視力0.4」，故賴通並非全盲而仍得
      自行簽名。
貳、被告則聲明：１、原告之訴及假執行之聲請均駁回，２、如
    受不利判決，願供擔保請准宣告免為假執行，而以下列情詞
    置辯：
一、賴通於75年即因白內障及青光眼致右眼近盲，左眼視力極差
    ，且係文盲，實不可能自行簽立書面文件；而賴通於系爭借
    據訂立時即85年4月17日已屆80歲高齡，故系爭約定書內所
    留存之「賴通」印文，系爭約定書內留存簽名一欄「賴通」
    2字及84年2月24日、85年9月24日借款申請書內下緣申請人
    一欄「賴通」之簽名，均非賴通本人所親印、親簽。癸○○
    自74年起即保管賴通之印鑑章，故84年2月24日、85年9月24
    日兩次借款均係癸○○未徵得賴通同意而擅自持其印鑑章去
    辦理。系爭借款之連帶保證為當時係原告農會小組長癸○○
    與原告職員勾串而冒用賴通名義所為，賴通並無就系爭借款
    為連帶保證人之意。原告既知悉賴通就系爭借款之連帶保證
    及84年2月24日、85年9月24日兩次借款均係癸○○一人所為
    ，是原告並無可資信賴之表見事實。
二、約定書除留存印鑑一欄外，尚有留存簽名一欄，原告應就筆
    跡、印文二者互核以確認本人之真意，否則即失二欄並存之
    目的，是縱認系爭約定書之留存簽名一欄「賴通」係其本人
    親簽，惟其字跡顯異於系爭借據內連帶保證人一欄「賴通」
    之簽名，故系爭借據連帶保證人「賴通」之簽名，確非其本
    人所為。
三、系爭約定書第6條及系爭借據條款免除原告審核之責，而將
    盜用印鑑章風險完全轉由印鑑章名義人負擔，實違反民法第
    739條之1、民法第755條而悖平等互惠及誠信原則，故依民
    法第72條，上開條款應屬無效。
四、賴通於90年業屆90歲高齡，且有慢性阻塞性肺病、肺炎、慢
    性阻塞性氣喘併氣、痛風性腎病變、十二指腸潰瘍，實已無
    法行動，故不可能親至原告處辦理印鑑變更，且變更印鑑卡
    內「賴通」簽名之字跡亦與系爭約定書內留存簽名一欄之「
    賴通」相異。而證人丙○○雖證稱係賴通本人訂立系爭約定
    書，然其如何確定當日到場者即係賴通本人，且其既不確定
    賴通是否識字，又如何知悉賴通僅會簽名。
參、本院判斷：
一、原告主張訴外人癸○○於83年9月13日以劉林送、呂逢安為
    連帶保證人向原告借款0000000元。嗣癸○○未依約清償上
    開借款，故癸○○再於85年4月17日以劉林送、呂逢安為連
    帶保證人向原告借款0000000元以償還上開83年借款，約定
    借款期限至86年10月17日，約定每月應繳納採機動利率計算
    之利息，若未按期償還、繳納本金、利息，借款債務視為全
    部到期。癸○○自89年9月11日起即未依約繳納本金及利息
    ，本金0000000元均未清償。賴通於93年1月1日死亡，被告
    為其繼承人且未拋棄繼承。上開各情，有借據、借款申請書
    、放款批覆書、戶籍謄本、本院嘉院雲民樸93聲字第760號
    函、本院民事科查詢簡答表各1紙附卷為證，被告對此亦不
    爭執，應認為真實。
二、原告主張系爭借據內賴通之印文與賴通於83年9月2日所訂立
    之約定書留存印鑑相符，故認賴通有就系爭借款為連帶保證
    人之意，縱認系爭借據連帶保證人之用印未經其授權，賴通
    亦應負民法第169條之授權人責任，此為被告所否認，而以
    上開情詞置辯，故本件應審究者為(1)系爭借據內賴通為連帶
    保證人之用印，是否經賴通授權，(2)若未經其授權，是否應
    負民法第169條之責（本院2卷87頁），爰就上開爭點分敘如
    下：
（一）借據內印鑑章及作押房契既均屬真正，雖由他人代為立據
      而除有確切反證外，自應推定為本人授權行為。當事人主
      張有利於己之事實，就其事實有舉證之責任，又私人之印
      鑑章，由自己使用為常態，被人盜用為變態，主張變態事
      實之當事人，自應就此印鑑章被盜用之事實負舉證之責任
      。最高法院37年上字第8816號判例、86年度臺上字第717
      號判決得資參照。經查：
  １、(1)賴通留存印鑑係始於55年2月24日，此有原告所提放款
      印鑑簿在卷得稽，而該印文與卷附83年9月2日約定書、84
      年2月24日借款申請書、85年4月17日系爭借據、85年9月2
      4日借款申請書內所蓋「賴通」之印文經本院觀察互核比
      對，5枚印文均係同一；(2)且賴通本人尚於90年3月1日至
      原告處辦理印鑑變更手續，此有存款印鑑卡在卷為憑；(3)
      辦理83年9月2日對保手續、84年2月24日借款、85年9月24
      日借款之原告承辦人員依序為丙○○、丁○○、戊○○均
      分別證述對保、借款手續均係賴通本人持印鑑章並親自簽
      名等語，核與卷附清償明細查詢單、客戶往來交易明細表
      所示賴通本人於原告所設帳戶於84年2月27日、85年10月9
      日均各有600000元存入一情相符，且細觀卷附83年9月2日
      約定書留存簽名一欄、84年2月24日及85年9月24日借款申
      請書右下緣合計3紙文件「賴通」之簽名，其特徵為：運
      筆均略有歪斜、遲滯，且均有部分橫豎筆劃交疊、扭曲，
      是從3紙文件內「賴通」2字之字形外觀、筆態、筆劃運勢
      ，可認均係同一人即賴通所寫。被告抗辯賴通係文盲且視
      力不佳故不可能簽字，惟識字與否與是否能簽寫己之姓名
      並無論理上、經驗上之必然關聯，是此抗辯，並不可採；
      且依卷附被告所提高雄醫學大學附設中和紀念醫院診斷證
      明書僅載明：賴通於75年因右眼角膜潰瘍住院治療19日。
      77 年4月因青光眼併白內障入院，而於同月7日接受右眼
      白內障摘除及人工水晶體植入併青光眼小樑切除手術，同
      月9日接受青光眼虹膜雷射手術，合計住院6日。88年11月
      25 日門診追蹤診斷右眼視神經萎縮及左眼白內障，視力
      右眼僅聚光感，左眼最佳矯正視力0.4。依上開診斷證明
      書所示，僅足證賴通75、77年因右眼角膜潰瘍、白內障及
      青光眼接受治療手術，並不足證其於84、85年雙眼視力近
      盲；而僅憑上開賴通嗣後於88年11月門診診斷結果一節，
      實不得遽認賴通先前距該次門診之3、4年前即84、85年間
      雙眼近盲而無法看見任何物品，是被告此抗辯，亦不可採
      。衡丙○○、丁○○、戊○○雖係原告職員，惟其尚無為
      原告之利益而作偽證使己個人蒙受刑事偽證追訴風險之利
      益與必要，故丙○○、丁○○、戊○○之證言應堪採信。
      被告抗辯84年2月24日及85年9月24日兩次借款均係癸○○
      所借，核與卷附清償明細查詢單、客戶往來交易明細表及
      丁○○、戊○○證言不符，洵無足取。
      依上開(1)(2)(3)各節，83年9月2日約定書、84年2月24日及
      85年9月24日借款申請書之訂立既係賴通本人持印鑑章親
      至原告處辦理，而83年9月2日約定書、84年2月24日及85
      年9月24日借款申請書「賴通」印文又與系爭85年4月17日
      借據「賴通」印文相符，足認83年9月2日約定書、84年2
      月24日及85年9月24日借款申請書、85年4月17日系爭借據
      之4紙文件內「賴通」印文確係賴通所有之印鑑章所蓋而
      係真正，被告空言非賴通所有之印鑑章所蓋，實不可採。
  ２、(1)系爭借據「賴通」印文既屬真正，依上開判決意旨，被
        告自應就賴通之印鑑章遭癸○○盜用一事負舉證責任。
        經查：
        辦理系爭借據連帶保證手續之原告職員即乙○○於本院
        審理時證述：若連帶保證人先前已於原告處訂立約定書
        且留存印鑑，嗣後連帶保證人本人未到場，則須有該連
        帶保證人之身分證、印章，並核對印章是否與留存印鑑
        相符，始能辦理連帶保證手續等語；復參酌證人丁○○
        、戊○○上開84年2月24日、85年9月24日兩次借款均係
        賴通本人持印鑑章至原告辦理借款手續之證言，可認若
        非經賴通本人授權並交付身分證及印鑑章予癸○○，癸○○如何能於85年4月17日持賴通之身分證及印鑑章而
        訂立系爭借款連帶保證契約，是賴通確有授權予癸○○
        ，應堪認定。
      (2)被告雖引癸○○證言抗辯賴通印鑑章遭癸○○盜用，然
        查：
        經本院訊及85年4月17日癸○○就系爭借據內連帶保證
        人賴通之用印是否經賴通本人授權，癸○○先證稱：時
        隔久遠，伊不記得，復又改稱：伊事前事後好像未告知
        賴通亦未徵得其同意；而本院訊問其於83年9月2日是否
        有帶賴通訂立系爭約定書，其先證稱因時間久遠已不復
        記憶，後又改稱賴通本人當日未去原告農會。癸○○上
        開前後反覆、模糊且不確定之證言顯有可疑，實難盡信
        。而其所證83年9月2日約定書係伊持賴通印鑑章所蓋而
        非賴通本人，84年2月24日及85年9月24日兩次借款均係
        伊而非賴通所借，兩次借款均匯入伊之帳戶云云，顯與
        丙○○、丁○○、戊○○所證對保、兩次借款手續均係
        賴通本人親至原告處辦理且嗣後撥款至賴通帳戶各言不
        符，亦與卷附清償明細查詢單、客戶往來交易明細表所
        示賴通本人於原告所設帳戶於84年2月27日、85年10月9
        日均各有600000元存入一節相違，其證言顯與事實不符
        ，而不可採。況癸○○對於本院訊及其就83年借款是否
        有以賴通為連帶保證人、83年9月2日留存簽名一欄「賴
        通」2字是否為賴通本人所簽之問題，均以時間久遠不
        復記憶、不清楚、不確定等詞予以迴避，惟僅就其自74
        年起即保管賴通印鑑章一節指述明確，其證言亦有可疑
        。衡癸○○與被告係兄弟姐妹關係，其基於手足情誼為
        免被告負連帶清償責任所為上開有利於被告之證言，自
        難盡信，故尚不得僅憑癸○○上開證言即遽認賴通印鑑
        章係遭其盜用。系爭借據「賴通」之印文既係真正，被
        告又未能舉證係癸○○與原告職員勾結而盜用賴通印鑑
        章，依上開最高法院判例意旨，即應推定賴通有授權行
        為。
  ３、被告另以賴通早於75年起即視力不佳，且係文盲而不具自
      行簽立書面文件能力為由，抗辯85年4月17日系爭借據連
      帶保證人一欄「賴通」2字及印文，均非賴通本人所親簽
      、親印。然查：
      縱認系爭借據非賴通本人親簽、親印屬實，惟賴通本人既
      交付身分證、印鑑章予癸○○而已授權其代理訂立系爭連
      帶保證契約，則依賴通本人當時之年齡、視力、教育程度
      是否未於85年4月17日到場訂立系爭連帶保證契約一節即
      非重要；且84年2月24日、85年9月24日賴通本人尚向原告
      借款兩次，可認其仍具經濟交易之智識能力；況能否瞭解
      借款及保證契約之交易意義與其個人生活經驗及經濟交易
      往來頻繁程度有關，而與文盲與否並無論理上、經驗上之
      必然關聯；故被告此抗辯，亦不可採。
  ４、依前所述，系爭借據賴通之印文為真正，被告又未能舉證
      賴通印鑑章遭癸○○盜用，依上開最高法院判例及判決意
      旨，應認業經賴通本人授權用印，故賴通應依民法第103
      條第1項規定負連帶保證責任。
（二）由自己之行為表示以代理權授與他人，或知他人表示為其
      代理人而不為反對之表示者，對於第三人應負授權人之責
      任。但第三人明知其無代理權或可得而知者，不在此限。
      民法第169條定有明文。
      縱認癸○○係無權代理，然賴通早於83年即為癸○○於同
      年9月13日向原告所借0000000元擔任連帶保證人並以己名
      下之4筆土地設定抵押權予原告而係抵押人，此有土地登
      記申請書、抵押權設定契約書、他項權利證明書、借款申
      請書、放款批覆書在卷得憑，且賴通於84年2月24日尚持
      同一印鑑章向原告借款。依上開原告與賴通先前授信交易
      往來情形，則賴通嗣將足以表彰個人身分以確認人格同一
      性之身分證及於契約交易上足以表示係基於本人之意而為
      之印鑑章均交予其子即癸○○，而由癸○○於85年4月17
      日辦理系爭借款之連帶保證手續，該行為客觀上實足使原
      告信賴癸○○有代理權，且原告亦已核對賴通之身分證及
      癸○○所持賴通印章是否與原留存印鑑相符，難認原告有
      何故意或過失，況被告就癸○○與原告職員勾結，原告主
      觀上係明知癸○○無代理權一節並未舉證以實其說，故無
      法採信，是賴通即應就此表見事實依民法第169條前段規
      定負授權人責任。
（三）稱保證者，謂當事人約定，一方於他方之債務人不履行債
      務時，由其代負履行責任之契約。數人負同一債務，明示
      對於債權人各負全部給付之責任者，為連帶債務。連帶債
      務之債權人，得對於債務人中之一人或數人或其全體，同
      時或先後請求全部或一部之給付。繼承人自繼承開始時，
      除本法另有規定外，承受被繼承人財產上之一切權利、義
      務。繼承人對於被繼承人之債務，負連帶責任。民法第73
      9條、第272條第1項、第273條第1項、第1148條第1項前段
      、第1153條第1項分別定有明文。
      賴通於系爭借據連帶保證人之用印，業經其本人授權，故
      賴通應依民法第103條第1項規定負連帶保證責任。縱認未
      經其授權，然賴通將二項足以表彰個人身分及確認本人真
      意之於契約交易上具有法律重要意義之證章均交予其子癸○○，則原告依其先前與賴通本人授信往來情形，賴通此
      行為實足使原告信賴其子癸○○有代理權，且被告就原告
      有故意或過失一節亦未舉證以實其說，故認賴通依民法第
      169條前段規定亦應負授權人責任，是賴通應就系爭借款
      債務負連帶保證人責任。被告既為賴通之繼承人且未拋棄
      繼承，依民法第1148條第1項前段、第1153條第1項規定，
      應繼承賴通之保證債務而負連帶清償責任，故原告依連帶
      保證契約、繼承之法律關係，請求被告連帶給付0000000
      元及自89年9月11日起至清償日止，按週年利率百分之9.6
      5計算之利息，並自同年11月12日起至清償日止，逾期在6
      個月內者，按上開利率百分之10，逾期超過6個月者，其
      超過部分，按上開利率百分之20計算之違約金，為有理由
      ，應予准許。
肆、因本件事實業臻明確，故兩造其餘攻擊、防禦方法及所提證
    據，即無須再予審酌，爰未逐一論述。而原告並未聲明請准
    宣告假執行，故被告所為駁回原告假執行之聲請及請准宣告
    免為假執行，即無必要，附此敘明。
伍、結論：原告之訴為有理由，依民事訴訟法第85條第2項，判
    決如主文。
中    華    民    國    95    年    8     月    17    日
            民二庭審判長法  官  蔡虔霖
                        法  官  黃明展
                        法  官  陳琪媛
以上正本係照原本作成
如對本判決上訴須於判決送達後20日內向本院提出上訴狀
中    華    民    國    95    年    8    月     17    日
                        書記官  林柑杏


司法院資訊處製作；財團法人民間司法改革基金會備份。
